【裁判字號】    90,重訴,38
【裁判日期】    901128
【裁判案由】    損害賠償
【裁判全文】
臺灣高等法院高雄分院民事判決  九十年度重訴字第三八號
      原      告  甲○○○○○.
      被      告  乙○○
      被      告  丙○○
右當事人間損害賠償事件，原告於刑事訴訟程序（八十九年度上易字第九七二號）提
起附帶民事訴訟（八十九年度附民字第一二二號），經本院刑事庭移送前來，本院判
決如左：
    主    文
被告應連帶給付原告新臺幣陸佰伍拾萬伍仟元，及自民國九十年十月四日起，至清
償日止，按年息百分之五計算之利息。
訴訟費用由被告連帶負擔。
本判決第一項於原告以新臺幣貳佰壹拾柒萬元為被告供擔保後，得假執行。但被告如
於假執行程序實施前，以新臺幣陸佰伍拾萬伍仟元，為原告預供擔保，得免為假執
行。
    事    實
甲、原告方面：
一、聲明：求為判決：
  (一)被告應連帶給付原告新臺幣（下同）陸佰伍拾萬伍仟元，及自民國九十年九月
    二十八日準備書狀繕本最後送達被告翌日起至清償日止，按年息百分之五計算之
    利息。
  (二)訴訟費用由被告連帶負擔。
  (三)並願供擔保聲請宣告假執行。
二、陳述：
  (一)被告丙○○、乙○○及另一姓名年籍不詳之成年男子，共同基於意圖為自己不法
    所有之概括犯意聯絡，先於八十七年五月十五日成立鋼王興業有限公司（以下簡
    稱鋼王公司），登記公司所在地為高雄縣燕巢鄉○○村○○路三八二巷五十一號
    ，以被告乙○○為負責人，後因乙○○欠稅等問題，遂於八十七年八月十日將鋼
    王公司讓予訴外人陳旭昇，並辦理公司負責人變更為陳旭昇之登記，陳旭昇復於
    八十七年九月十四日將鋼王公司之營業所在地變更為高雄縣湖內鄉○○村○○路
    ○段三０一巷六二弄十四號一樓。未料被告二人於將鋼王公司盤讓予陳旭昇後，
    對外仍續以鋼王公司名義為交易，嗣更選定高雄縣大寮鄉大發工業區○○○街二
    十三號廠房作為進貨之用，由被告乙○○出面承租及擔任實際負責人，被告丙○
    ○則負責廠務，二人自八十七年九月間起，即共同開列廠商名稱及欲購材料明細
    數量，再由被告丙○○出面以鋼王公司員工「曾明輝」之名義，向原告佯稱工程
    所需為由，向原告購買材料，並以被告乙○○或啟瑞企業社為發票人之支票，交
    付予原告作為清償貨款之用，使原告不疑有他，而陸續交付材料。詎料上開支票
    ，屆期均未兌現，而購入之材料則由被告二人銷贓變現殆盡。被告二人上揭共同
    詐欺犯行，業經鈞院以八十九年度上易字第九七二號判處有罪確定在案。
  (二)茲將被告等應給付與原告之貨款臚列如後：
    １．被告二人自八十七年八月二十五日起至同年九月十四日止向原告購買材料，
        貨款計二百七十八萬零五百五十七元，扣除已給付之七十八萬零五百五十七
        元，剩餘二百萬元，由被告丙○○交付以被告乙○○為發票人，面額五十萬
        元之支票四紙予原告，但屆期提示均遭退票，未獲付款。
    ２．被告二人自八十七年九月十六日起至九月二十八日止向原告購買材料，貨款
        計一百六十三萬元，被告丙○○交付以被告乙○○為發票人，面額六十三萬
        元之支票一紙，及面額五十萬元之支票二紙予原告，但屆期提示均遭退票，
        未獲付款。
    ３．被告二人自八十七年十月一日起至十月四日止向原告購買材料，貨款計二百
        零七萬七千三百一十元，被告丙○○交付以被告乙○○為發票人，面額分別
        為一百零七萬七千三百一十元及一百萬元之支票各一紙予原告，但屆期提示
        均遭退票，未獲付款。
    ４．被告二人自八十七年十月二十日起至十月二十九日止向原告購買材料，貨款
        計九十二萬五千二百四十八元，被告丙○○交付以訴外人啟瑞企業社為發票
        人，面額九十七萬三千元之支票一紙予原告，票面金額溢付四萬七千七百五
        十二元部分，兩造約定自下期貨款中扣除，但屆期提示遭退票，未獲付款。
    ５．被告二人自八十七年十一月十日起至十一月二十三日止向原告購買材料，貨
        款計七十九萬五千四百三十六元，扣除前述４．之溢付金額四萬七千七百五
        十二元部分後，因被告丙○○表示將以現金支付，經折讓百分之五後應收貨
        款為七十一萬零三百元，此部分貨款，被告二人尚未給付，亦未簽發支票予
        原告。
    ６．被告二人於八十七年十一月二十五日向原告購買材料，貨款計六十一萬一千
        五百元，被告二人尚未給付，亦未簽發支票予原告。
  (三)綜上所述，被告未付貨款金額共八百萬二千一百十元，已開立支票者有六百六十
    八萬零三百十元，未開立支票者有一百三十二萬一千八百元。嗣原告於民國八十
    七年十二月一日與被告丙○○、乙○○及訴外人黃吉進、洪文川達成和解時，同
    意以八百萬元計。扣除黃吉進已清償一百三十萬元，及洪文川已清償十六萬五千
    元後，原告尚損失六百五十三萬五千元，因共同侵權行為之法律關係被告二人應
    連帶賠償。
三、證據：提出估價單四十六紙、支票及退票理由單各十紙為證。
乙、被告方面：二人均未於言詞辯論期日到場，據被告乙○○於準備程序及被告二人
    先前具狀所為之聲明及陳述如左：
一、聲明：求為判決：
    (一)原告之訴駁回。
    (二)如受不利判決，被告願供擔保，請准免予宣告假執行。
    (三)訴訟費用由原告負擔。
二、陳述：
    (一)被告丙○○、乙○○共同陳述：
    １．本案中以昱鐵興業有限公司、啟瑞企業社為發票人所簽發之支票，係原告將
        訴外人黃吉進非法拘禁，以強暴脅迫方法取得，有卷附切結書可證，非因遭
        「鋼王公司」詐欺所受之損害，被告二人自不負賠償之責。
    ２．被告二人與原告之交易係採月結，即訂貨當月下旬，將全部貨款結帳，再由
        被告丙○○交付以被告乙○○名義所簽發之支票予原告，發票日均為翌月三
        日、十三日或二十三日，故被告二人所交付之發票日期為八十七年十月二十
        三日、十一月三日、二十三日之支票予原告，係作為清償八十七年九、十月
        份貨款之用，上開支票均已兌現，故八十七年九、十月之貨款足認已全部清
        償，此由原告所提示貨款單上已明載「付訖」二字可知。
    ３．原告利用訴外人朱明達警察身分將被告二人移送偵查，故被告二人無法將八
        十七年十一月份之貨款給付予原告。依原告於鈞院八十九年度上易字第九七
        二號詐欺案審理中所提示之十一月份貨款，經核計為一百九十四萬一千九百
        三十元，故原告所受損害之金額應為一百九十四萬一千九百三十元而非八百
        萬元。
    (二)被告乙○○之陳述：
      被告乙○○於八十六年二月間結識訴外人黃吉進及被告丙○○，該二人稱願以
      每月二萬元之代價，請被告乙○○擔任負責人，成立鋼王公司。嗣黃吉進更要
      求被告乙○○以個人名義分別至中興銀行及彰化銀行北高雄分行申請支票，並
      交由黃吉進保管及使用，是本案中被告乙○○並未親自開立任何支票，僅係人
      頭。
三、證據：提出估價單影本十一紙、切結書影本乙份及中興銀行前鎮分行支票回籠明
    細表一份為證。
丙、本院依職權調閱本院八十九年上易字第九七二號刑事卷。
    理      由
一、被告二人未於言詞辯論期日到場，核無民事訴訟法第三百八十六條各款所列情形
    ，爰依原告之聲請，由其一造辯論而為判決。
二、本件原告主張：被告丙○○、乙○○及另一姓名年籍不詳之成年男子，共同基於
    意圖為自己不法所有之概括犯意聯絡，先於八十七年五月十五日成立鋼王公司，
    登記公司所在地為高雄縣燕巢鄉○○村○○路三八二巷五十一號，以被告乙○○
    為負責人，後因乙○○欠稅等問題，遂於八十七年八月十日將鋼王公司讓予訴外
    人陳旭昇，並辦理公司負責人變更為陳旭昇之登記，陳旭昇復於八十七年九月十
    四日將鋼王公司之營業所在地變更為高雄縣湖內鄉○○村○○路○段三０一巷六
    二弄十四號一樓。未料被告二人於將鋼王公司盤讓予陳旭昇後，對外仍續以鋼王
    公司名義為交易，嗣更選定高雄縣大寮鄉大發工業區○○○街二十三號廠房作為
    進貨之用，由被告乙○○出面承租及擔任實際負責人，被告丙○○則負責廠務，
    二人自八十七年九月間起，即共同開列廠商名稱及欲購材料明細數量，再由被告
    丙○○出面以鋼王公司員工「曾明輝」之名義，向原告佯稱工程所需為由，向原
    告購買材料，並以被告乙○○或啟瑞企業社為發票人之支票，交付予原告作為清
    償貨款之用，使原告不疑有他，而陸續交付材料。詎料上開支票，屆期均未兌現
    ，而購入之材料則由被告二人銷贓變現殆盡。被告二人上揭共同詐欺犯行，業經
    鈞院以八十九年度上易字第九七二號判判處有罪確定在案。被告二人詐騙原告之
    金額共八百萬元，扣除黃吉進、洪文川各已清償一百三十萬元及十六萬五千元後
    ，原告尚損失六百五十三萬五千元，被告二人應連帶賠償，為此，本於侵權行為
    損害賠償請求權提起本訴，請求被告二人應連帶賠償六百五十三萬五千元及其利
    息等語。
三、被告二人則以：原告所提出以昱鐵興業有限公司、啟瑞企業社為發票人之支票，
    係原告將訴外人黃吉進非法拘禁，以強暴脅迫方法取得，被告二人自毋庸負賠償
    責任。又兩造間之交易係採月結方式，由被告丙○○以乙○○名義所簽發，發票
    日期為八十七年十月二十三日、十一月三日、二十三日之支票，係給付原告作為
    清償八十七年九、十月份之貨款，嗣已全部兌現，故被告現僅八十七年十一月份
    貨款一百九十四萬一千九百三十元尚未給付，被告乙○○僅係人頭等詞置辯。
四、按數人共同不法侵害他人之權利者，連帶負損害賠償責任﹔不能知其中孰為加害
    人者，亦同，民法第一百八十五條第一項定有明文。
五、查，原告主張被告丙○○、乙○○及另一姓名年籍不詳之成年男子，共同基於意
    圖為自己不法所有之概括犯意聯絡，先於八十七年五月十五日成立鋼王公司，登
    記公司所在地為高雄縣燕巢鄉○○村○○路三八二巷五十一號，以被告乙○○為
    負責人，後因乙○○欠稅等問題，遂於八十七年八月十日將鋼王公司讓予訴外人
    陳旭昇，並辦理公司負責人變更為陳旭昇之登記，陳旭昇復於八十七年九月十四
    日將鋼王公司之營業所在地變更為高雄縣湖內鄉○○村○○路○段三０一巷六二
    弄十四號一樓。未料被告二人於將鋼王公司盤讓予陳旭昇後，對外仍續以鋼王公
    司名義為交易，嗣更選定高雄縣大寮鄉大發工業區○○○街二十三號廠房作為進
    貨之用，由被告乙○○出面承租及擔任實際負責人，被告丙○○則負責廠務，二
    人自八十七年九月間起，即共同開列廠商名稱及欲購材料明細數量，再由被告丙
    ○○出面以鋼王公司員工「曾明輝」之名義，向原告佯稱工程所需為由，向原告
    購買材料，並以被告乙○○或啟瑞企業社為發票人之支票，交付予原告作為清償
    貨款之用，使原告不疑有他，而陸續交付材料。詎料上開支票，屆期均未兌現，
    而購入之材料則由被告二人銷贓變現殆盡。被告二人上揭共同詐欺犯行，業經本
    院以八十九年度上易字第九七二號判判處有罪確定在案等情，有刑事判決書一份
    、估價單四十六紙、支票及退票理由單各十紙在卷可證，復經本院依職權調閱八
    十九年上易字第九七二號刑事卷查核屬實，且被告二人就有共同經營鋼王公司，
    向原告購買材枓及簽發支票予原告作為付款之用，暨八十七年十一月份之價款尚
    未支付乙節均不爭執，是原告上開主張，尚堪採信。準此，被告二人既已將鋼王
    公司盤讓予訴外人陳旭昇經營，且負責人亦已於八十七年八月十日變更為陳旭昇
    ，被告二人仍冒用鋼王公司之名義向原告進貨，而渠等所簽發用以支付原告貨款
    之支票均退票，無一兌現，是被告二人確有共同詐欺原告犯行，堪予認定，依前
    揭說明，被告二人對原告因此所受之損失，自應負連帶損害賠償責任。另原告主
    張被告二人詐騙伊之金額共八百萬元，扣除黃吉進、洪文川各已清償一百三十萬
    元及十六萬五千元後，伊尚損失六百五十三萬五千元，被告二人應連帶賠償等語
    ，被告則辯稱：原告所提出以昱鐵興業有限公司、啟瑞企業社為發票人之支票，
    係原告將訴外人黃吉進非法拘禁，以強暴脅迫方法取得，被告自毋庸負賠償責任
    。又兩造間之交易係採月結方式，由被告丙○○以乙○○名義所簽發，發票日為
    八十七年十月二十三日、十一月三日、二十三日之支票，係給付原告作為清償八
    十七年九、十月份之貨款，嗣已全部兌現，故被告現僅八十七年之十一月份貨款
    一百九十四萬一千九百三十元尚未給付，被告乙○○僅係人頭云云。經查：
    （一）被告辯稱：原告所提出昱鐵興業有限公司、啟瑞企業社之支票，係原告將
          訴外人黃吉進非法拘禁，以強暴脅迫取得，被告二人自不負賠償之責云云
          ，為原告所否認，而依被告二人所提出之訴外人黃吉進於八十七年十二月
          一日簽立之切結書上記載「茲切結本人服務之昱鐵興業有限公司開具交付
          台端之第一商業銀行路竹分行支票六張．．．面額合計新台幣壹佰肆拾貳
          萬元，立切結書人負責於民國八十七年十二月十六日以前償還新台幣壹佰
          拾伍萬元正．．．」，準此，上開切結書均未提及黃吉進尚需另行交付
          支票，且從原告要求被告連帶賠償之金額已扣除黃吉進所給付之一百三十
          萬元之情形觀之，足見訴外人黃吉進已依約賠償原告一百三十萬元，是原
          告所提出之十紙支票顯與黃吉進無關，何況原告所提出之十紙支票中之九
          紙發票人係被告乙○○，另一紙發票人係啟瑞企業社，並無發票人係昱鐵
          興業有限公司者，而以啟瑞企業社為發票人之支票票面金額係九十七萬三
          千元，亦非前揭切結書所載之和解金額一百三十五萬元，此外，被告二人
          未能舉證證明原告所提出之支票係非法所取得，是被告二人所為之上開辯
          稱，不足採信。
    （二）原告主張被告二人自八十七年八月二十五日起至同年九月十四日止，向原
          告購買材料，貨款計二百七十八萬零五百五十七元，扣除已給付之七十八
          萬零五百五十七元，剩餘二百萬元，由被告丙○○交付以被告乙○○為發
          票人，面額五十萬元之支票四紙予原告，但屆期提示均遭退票，未獲付款
          ；自八十七年九月十六日起至九月二十八日止向原告購買材料，貨款計一
          百六十三萬元，被告丙○○交付以被告乙○○為發票人，面額六十三萬元
          之支票一紙，及面額五十萬元之支票二紙予原告，但屆期提示均遭退票，
          未獲付款；自八十七年十月一日起至十月四日止向原告購買材料，貨款計
          二百零七萬七千三百一十元，被告丙○○交付以被告乙○○為發票人，面
          額分別為一百零七萬七千三百十元、一百萬元之支票各一紙予原告，但屆
          期提示均遭退票，未獲付款；自八十七年十月二十日起至十月二十九日向
          原告購買材料，貨款計九十二萬五千二百四十八元，被告丙○○交付以訴
          外人啟瑞企業社為發票人，面額九十七萬三千元之支票一紙予原告，票面
          金額溢付四萬七千七百五十二元部分，兩造約定自下期貨款中扣除，但屆
          期提示遭退票，未獲付款之事實，業據其提出估價單三十九紙、支票及退
          票理由單各十紙為證，核屬相符，被告雖辯稱：兩造交易係採月結方式，
          由被告丙○○以被告乙○○名義所簽發，發票日為八十七年十月二十三日
          、十一月三日、二十三日之支票，係給付原告作為清償八十七年九、十月
          份之貨款，嗣已全部兌現云云，惟為原告所否認，且果上開支票真已兌現
          ，何以系爭支票仍在原告持有中，被告未取回？是被告所為之上開辯稱，
          顯與常理有違，不足採信。原告所為之上開主張，尚堪信為真實。是自八
          十七年八月二十五日起至八十七年十月二十九日止，被告二人向原告詐購
          材料，尚有六百六十三萬二千五百五十八元未付。
    （三）原告主張被告二人自八十七年十一月十日起至十一月二十三日止向原告購
          買材料，貨款計七十九萬五千四百三十六元，扣除同年十月之溢付金額四
          萬七千七百五十二元，及原告同意折讓百分之五後，應收貨款為七十一萬
          零三百元；另被告二人於八十七年十一月二十五日向原告購買材料六十一
          萬一千五百元，共計一百三十二萬一千八百元，被告尚未給付之事實，業
          據其提出估價單七紙為證，核屬相符，且為被告二人亦自承八十七年十一
          月之貨款尚未給付，是原告此部分之主張，堪以採信。
    （四）另依被告乙○○於九十年十一月五日所具民事準備書狀所載，其不僅同意
          擔任鋼王公司之負責人，且亦同意以其個人名義向銀行申請支票供訴外人
          黃吉進使用，且其於本院八十九年上易字第九七二號詐欺一案審理時，僅
          抗辯稱：伊沒有詐欺之意思，所訂購之貨物確係工程所需才訂貨等語，未
          曾抗辯稱伊係人頭乙節，有本院八十九年上易字第九七二號刑事判決書乙
          份在卷可參，果被告乙○○係人頭，何以其於上開刑事案件審理過程中，
          未為如是之抗辯，反而自承其確有訂貨之事實？足證被告乙○○確曾參與
          鋼王公司之實際業務，及同意他人簽立伊之支票，是其辯稱：伊祇是人頭
          云云，不足採信。
六、綜上所述，被告二人共同向原告詐購材料之金額共計八百萬二千一百一十元，已
    開立支票者有六百六十八萬零三百十元，未開立支票者有一百三十二萬一千八百
    元。茲原告以八百萬元計，扣除黃吉進已清償一百三十萬元，及洪文川已清償十
    六萬五千元後，尚損失六百五十三萬五千元，依民法第一百八十五條第一項規定
    ，被告二人應負連帶賠償責任。從而原告本於侵權行為之法律關係請求被告二人
    連帶給付陸佰伍拾萬伍仟元，及自九十年九月二十八日準備書狀繕本最後送達
    被告翌日即民國九十年十月四日起，至清償日止，按年息百分之五計算之利息，
    為有理由，應予准許。
七、兩造均陳明願供擔保聲請宣告假執行或免為假執行，經核無不合，爰分別酌定相
    當擔保金額准許之。
八、結論：本件原告之訴，為有理由，依民事訴訟法第三百八十五條第一項前段、第
    八十五條第二項、第四百六十三條、第三百九十條第二項、第三百九十二條，判
    決如主文。
中      華      民      國    九十      年    十一    月  二十八    日
                                      臺灣高等法院高雄分院民事第三庭
~B1審判長法官  張國彬
~B2      法官  徐文祥
~B3      法官  鄭月霞
右為正本係照原本作成。
如對本判決上訴，須於判決送達後二十日內向本院提出上訴狀，未表明上訴理由者，
，應於上訴後二十日內向本院提出理由書（均須按他造當事人之人數附繕本）。上訴
時應提出委任律師或具有律師資格之人之委任狀，並依附註條文規定辦理。
中      華      民      國    九十      年    十一    月    三十    日
~B法院書記官  楊茱宜
附註：
民事訴訟法第四百六十六條之一：
對於第二審判決上訴，上訴人應委任律師為訴訟代理人，但上訴人或其法定代理人具
有律師資格者，不在此限。
上訴人之配偶、三親等內之血親、二親等內之姻親，或上訴人為法人、中央或地方機
關時，其所屬專任人員具有律師資格並經法院認為適當者，亦得為第三審訴訟代理人。
第一項但書及第二項情形，應於提起上訴或委任時釋明之。
                                                                        Ｄ


司法院資訊處製作；財團法人民間司法改革基金會備份。
